【裁判字號】    97,上訴,5760
【裁判日期】    980205
【裁判案由】    偽造文書等
【裁判全文】
臺灣高等法院刑事判決                97年度上訴字第5760號
上  訴  人  臺灣板橋地方法院檢察署檢察官
被      告  乙○○
                    （現另案於臺灣桃園女子監獄執行中）
上列上訴人因被告偽造文書等案件，不服臺灣板橋地方法院97年
度訴字第3556號，中華民國97年10月22日第一審判決（起訴案號
：臺灣板橋地方法院檢察署97年度偵字第16713 號），提起上訴
，本院判決如下：
    主  文
上訴駁回。
    事  實
一、乙○○因積欠真實姓名不詳自稱「李先生」之成年男子款項
    ，詎其為抵免債務利息，竟與「李先生」及其他真實姓名不
    詳之詐欺集團成年成員共同基於意圖為自己不法所有、行使
    偽造公文書、行使偽造特種文書及僭行公務員職權之犯意聯
    絡，於民國97年5 月29日上午9 時許，先由該詐騙集團成員
    冒充為「臺灣臺北地方法院檢察署周士榆檢察官」，撥打電
    話向甲○○佯稱：帳戶存款涉及洗錢等不法情事，應將郵局
    定期存款新臺幣（下同）40萬元解約提存監管云云而僭行公
    務員職權，致甲○○陷於錯誤，因而依指示前往郵局辦理定
    期存款解約，並提領20萬元到臺北縣板橋市○○路1 巷口之
    萊爾富便利商店門口準備交付款項；再由該詐騙集團成員於
    不詳時地偽造「內政部監管會」之作業識別證2 張，另偽刻
    「臺灣台北地方法院檢察署印」、「檢察行政處鑑」之印章
    各1 枚，而蓋用前開印章憑以偽造「臺北地方法院地檢署監
    管科」97年5 月29日收據公文書1 紙（內印有提存原因及事
    實：依據臺灣臺北地方法院96年度金字第0098613 號刑事裁
    定；提存物受取人姓名：甲○○；提存所名稱：臺北地檢署
    監管科；提存物之名稱種類數量：40萬元；案由：因違反防
    制洗錢條例法；主任檢察官林宗志等情）完成後，由乙○○
    於當日上午持該詐欺集團成員所交付之黑色公事包搭車前往
    上開萊爾富便利商店，並自該黑色公事包內取出上開偽造作
    業識別證向甲○○出示，冒充為「內政部監管會」人員而僭
    行公務員職權，同時將上開偽造「臺北地方法院地檢署監管
    科」97年5 月29日收據取出交付予甲○○而行使之，因此向
    甲○○詐取20萬元得逞後，即將詐得款項轉交予該詐欺集團
    成員，而足以生損害於內政部、臺灣臺北地方法院檢察署及
    甲○○之權益。嗣於當日下午1 時許，該詐欺集團成員復承
    前開犯意聯絡冒充為「陳定國檢察官」，撥打電話向甲○○
    佯稱：為何與「周士榆檢察官」討價還價，是否與「周士榆
    檢察官」有洗錢嫌疑，並要求其再將郵局剩餘存款領出提存
    監管方能結案云云而僭行公務員職權，並另蓋用上開偽刻印
    章以偽造「臺北地方法院地檢署監管科」97年5 月30日收據
    公文書1 紙（內容除日期更改為97年5 月30日、提存物之名
    稱種類數量更改為20萬元外，餘均與上開日期為97年5 月29
    日者相同），惟甲○○已警覺有異，遂與該詐欺集團成員約
    定翌日在同址交付款項，且事先報警埋伏，而乙○○遂於97
    年5 月30日上午10時20分，再持上開黑色公事包及偽造「內
    政部監管會」作業識別證抵達上開萊爾富便利商店門口，同
    時將上開偽造「臺北地方法院地檢署監管科」97年5 月30日
    收據交予甲○○，而收取甲○○所交付之臺灣郵政紙袋1 包
    （內裝有廢紙1 疊）後，旋為警當場逮捕乙○○，並扣得前
    開臺灣郵政紙袋1 包、黑色公事包1 個、偽造「臺北地方法
    院地檢署監管科」97年5 月30日收據1 紙、偽造「內政部監
    管會」作業識別證2 張（含證件套1 個）、乙○○用以與詐
    欺集團成員聯絡之G-PLUS牌手機1 支、行動電話門號000000
    0000號SIM 卡1 張、行動電話門號客戶資料卡1 紙等物。
二、案經臺北縣政府警察局板橋分局報請臺灣板橋地方法院檢察
    署檢察官偵查起訴。經原審告知簡式審判程序之旨，並聽取
    公訴人、被告之意見後，經合議庭裁定由受命法官獨任進行
    簡式審判程序審理。
    理    由
一、上開犯罪事實，業據被告乙○○於原審及本院審理時均坦承
    不諱，核與證人即被害人甲○○於警詢及檢察官訊問時之證
    述一致，並有偽造「臺北地方法院地檢署監管科」97年5 月
    29日收據1 紙、查獲照片6 張附卷，及黑色公事包1 個、偽
    造「臺北地方法院地檢署監管科」97年5 月30日收據1 紙、
    偽造「內政部監管會」作業識別證2 張、G-PLUS牌手機1 支
    、行動電話門號0000000000號SIM 卡1 張、行動電話門號客
    戶資料卡1 紙、臺灣郵政紙袋1 包（內裝有廢紙1 疊）扣案
    可稽，足以佐證被告自白與事實相符，堪以採信。本案事證
    明確，被告犯行洵堪認定。
二、按本件偽造之「臺北地方法院地檢署監管科」97年5 月29日
    、97年5 月30日收據，由形式上觀之，係冒用公署名義所製
    作具有法律效力意義之文書，而足以表徵為公務員職務上所
    製作者，自屬刑法規定之公文書，惟按刑法所謂公印或公印
    文，係專指表示公署或公務員資格之印信而言，即俗稱大印
    與小官章及其印文，又公印之形式凡符合印信條例規定之要
    件而製頒，無論為印、關防、職章、圖記，如足以表示其為
    公務主體之同一性者，均屬之（最高法院69年台上字第693
    號判例、89年度台上字第3155號判決意旨參照），而不符印
    信條例規定或不足以表示公署或公務員之資格之印文，即不
    得謂之公印文，僅為普通印文，是前開偽造收據上，應僅有
    「臺灣台北地方法院檢察署印」屬偽造之公印文，至「檢察
    行政處鑑」印文顯非依印信條例規定，由上級機關所製發之
    印信蓋印以表示該機關資格者，尚與公印文之要件不符，而
    應僅屬於偽造之通常印文；次查扣案「內政部監管會」作業
    識別證，由形式上觀之，已足表明係由內政部監管會所製發
    ，用以證明出示識別證者確屬在該機關任職服務之公務員，
    故應屬刑法第212 條規定之特種文書。是核被告所為，係犯
    刑法第216 條、第211 條、第212 條之行使偽造公文書罪、
    行使偽造特種文書罪，刑法第158 條第1 項之僭行公務員職
    權罪，及刑法第339 第1 項之詐欺取財罪。被告與真實姓名
    不詳自稱「李先生」及其他真實姓名不詳詐騙集團成年間，
    就前揭犯行有犯意聯絡及行為分擔，應論以共同正犯。又被
    告等人偽造公印、印章及蓋用前開印章偽造公印文、印文之
    行為，均係偽造公文書之部分行為，而渠等偽造公文書及特
    種文書進而持之以行使，偽造之低度行為應為行使之高度行
    為所吸收，均不另論罪。又被告等人雖先後於97年5 月29日
    、97年5 月30日對被害人甲○○實施前揭行使偽造公文書、
    行使偽造特種文書、僭行公務員職權、詐欺取財犯行，惟依
    甲○○於警詢及檢察官訊問時所述，該詐欺集團成員係於97
    年5 月28日即已得知被害人甲○○在郵局存款總金額，自當
    有圖謀詐取被害人存款殆盡之意，且被告所為手法相同，復
    皆係在密接時間、同一地點，並侵害同一法益，應屬接續犯
    ，僅論以一罪，公訴意旨認被告所為犯意各別，請求予以分
    論併罰，尚有誤會。另被告雖曾因違反電子遊戲場業管理條
    例案件，經臺灣新竹地方法院以96年度竹北簡字第138 號判
    決判處有期徒刑3 月確定，並於97年4 月23日易科罰金，然
    刑法第47條第1 項所謂之「受徒刑之執行完畢」，就數罪併
    罰案件，係指所定之執行刑，執行完畢而言。如於定執行刑
    之前，因有一部分犯罪先確定，形式上予以執行，仍應依刑
    法規定定其應執行之刑，俟檢察官指揮執行「應執行刑」時
    ，再就形式上已執行部分予以折抵，不能謂先確定之罪已執
    行完畢，查被告另因過失傷害案件，經臺灣新竹地方法院以
    97年度竹交簡字第47號判決判處有期徒刑3 月確定，嗣前開
    二罪刑期復經同院以97年度聲字第849 號裁定定應執行有期
    徒刑5 月確定，而於97年11月2 日入監執行該應執行刑，此
    有本院被告前案紀錄表1 份附卷可稽，是被告所犯罪刑嗣後
    既已經裁定應執行之刑，其於97年4 月23日易科罰金之際，
    自不能認已受徒刑執行完畢，公訴意旨認本案被告所為應依
    刑法累犯規定加重其刑，亦有未當，均附此敘明。再被告等
    人對被害人甲○○行使偽造公文書、行使偽造特種文書、僭
    行公務員職權及詐欺取財，在法律上得評價為一行為，並因
    而觸犯數罪名，該當刑法想像競合犯，依刑法第55條規定，
    應從一重之行使偽造公文書罪處斷。
三、原審以被告犯罪事證明確，適用刑法第28條、第158 條第 1
    項、第216 條、第211 條、第212 條、第339 條第1 項、第
    55條、第219 條、第38條第1 項第2 款，刑法施行法第1 條
    之1 等規定，審酌被告刑案前科之素行狀況，有前開本院被
    告前案紀錄表在卷可參，暨其犯罪動機、手段、所參與分工
    角色、所生危害程度，及其犯罪後尚知坦認犯行等一切情狀
    ，量處被告有期徒刑1 年3 月。復說明理由欄四所示應否沒
    收之物，經核其認事用法，俱無違誤，量刑亦屬妥適，檢察
    官上訴意旨略以：原審遽將被告前後兩犯罪行為評價為接續
    犯，尚有未洽云云，惟按數行為於同時同地或密切接近之時
    、地實施，侵害同一法益，各行為之獨立性極為薄弱，依一
    般社會健全觀念，在時間差距上，難以強行分開，在刑法評
    價上，以視為數個舉動之接續施行，合為包括之一行為予以
    評價，較為合理，則屬接續犯，而為包括之一罪。本件被告
    等詐欺集團成員係於97年5 月28日即已得知被害人甲○○在
    郵局存款總金額，而有圖謀詐取被害人存款殆盡之意，且被
    告所為手法相同，復皆係在密接時間、同一地點，並侵害同
    一法益，應屬接續犯，僅論以一罪，公訴人認係數行為，應
    予分論併罰，為無理由，應予駁回。
四、扣案如附表編號五所示之物係被告乙○○所有；扣案如附表
    編號一、四、六、七所示之物則係屬共犯即詐欺集團成員所
    有，且前開物品均係供渠等為本案犯罪所用之物，業據被告
    供明在案，應依刑法第38條第1 項第2 款規定，均宣告沒收
    。另如附表編號二、三所示偽造之「臺北地方法院地檢署監
    管科」97年5 月29日、97年5 月30日收據各1 紙，因被告均
    已交付予被害人甲○○所有，而不再屬被告或共犯所有之物
    ，固無從依法宣告沒收，但其上偽造之「臺灣台北地方法院
    檢察署印」、「檢察行政處鑑」印文，依刑法第21 9規定，
    不論屬於犯人與否，均應併予宣告沒收（其上主任檢察官林
    宗志之姓名因係直接打字列印而成，自難認構成署押或印文
    而予沒收）。又如附表編號八、九所示偽造之「臺灣台北地
    方法院檢察署印」、「檢察行政處鑑」印章各1 顆，因無證
    據證明業已滅失而不復存在，故亦應依刑法第21 9條規定，
    併予宣告沒收。至扣案臺灣郵政紙袋1 包（內裝有廢紙1 疊
    ）係被害人甲○○察覺遭騙後，會同警方準備用以查獲被告
    之證物，其雖已交付予被告持有，惟顯無移轉所有權予被告
    之意，尚難認屬於被告所有因犯罪所得之物，不予沒收；另
    卷內偽造「臺北地方法院地檢署監管科」97年5 月29日（原
    判決誤繕為28日，下同）收據上偽造「臺灣台北地方法院檢
    察署印」、「檢察行政處鑑」印文部分，因該收據係被害人
    甲○○前於97年5 月29日遭騙時所收受，已在其持有中，亦
    不予沒收，均併此敘明。
據上論斷，應依刑事訴訟法第368條，判決如主文。
本案經檢察官陳玉珍到庭執行職務。
中    華    民    國    98    年    2     月    5     日
                  刑事第十庭審判長法  官  楊炳禎
                                  法  官  朱光仁
                                  法  官  陳春秋
以上正本證明與原本無異。
如不服本判決，應於收受送達後10日內向本院提出上訴書狀，其
未敘述上訴之理由者並得於提起上訴後10日內向本院補提理由書
（均須按他造當事人之人數附繕本）「切勿逕送上級法院」。
                                  書記官  李家敏
中    華    民    國    98    年    2     月    10    日
附錄：本案論罪科刑法條
刑法第158 條
冒充公務員而行使其職權者，處3 年以下有期徒刑、拘役或5 百
元以下罰金。
冒充外國公務員而行使其職權者，亦同。
刑法第216 條
行使第210 條至第215 條之文書者，依偽造、變造文書或登載不
實事項或使登載不實事項之規定處斷。
刑法第211 條
偽造、變造公文書，足以生損害於公眾或他人者，處1 年以上7
年以下有期徒刑。
刑法第212 條
偽造、變造護照、旅券、免許證、特許證及關於品行、能力服務
或其他相類之證書、介紹書，足以生損害於公眾或他人者，處1
年以下有期徒刑、拘役或3 百元以下罰金。
刑法第339 條
意圖為自己或第三人不法之所有，以詐術使人將本人或第三人之
物交付者，處5 年以下有期徒刑、拘役或科或併科1 千元以下罰
金。
以前項方法得財產上不法之利益或使第三人得之者，亦同。
前2 項之未遂犯罰之。
附表：
┌──┬─────────────────┬─────────┬───────────┐
│編號│應沒收之物品或印文                │備註              │宣告沒收所依據之法條  │
├──┼─────────────────┼─────────┼───────────┤
│一  │偽造「內政部監管會」作業識別證貳張│扣案物            │刑法第38條第1項第2款  │
│    │（含證件套壹個）                  │                  │                      │
├──┼─────────────────┼─────────┼───────────┤
│二  │偽造「臺北地方法院地檢署監管科」97│見臺灣板橋地方法院│刑法第219條           │
│    │年5 月29日收據上之「臺灣台北地方法│檢察署97年度偵字第│                      │
│    │院檢察署印」、「檢察行政處鑑」印文│16713號卷第52頁   │                      │
│    │各壹枚                            │                  │                      │
├──┼─────────────────┼─────────┼───────────┤
│三  │偽造「臺北地方法院地檢署監管科」97│扣案物            │刑法第219條           │
│    │年5 月30日收據上之「臺灣台北地方法│                  │                      │
│    │院檢察署印」、「檢察行政處鑑」印文│                  │                      │
│    │各壹枚                            │                  │                      │
├──┼─────────────────┼─────────┼───────────┤
│四  │黑色公事包壹個                    │扣案物            │刑法第38條第1項第2款  │
├──┼─────────────────┼─────────┼───────────┤
│五  │G-PLUS牌手機壹支                  │扣案物            │刑法第38條第1項第2款  │
├──┼─────────────────┼─────────┼───────────┤
│六  │行動電話門號0000000000號SIM卡壹張 │扣案物            │刑法第38條第1項第2款  │
├──┼─────────────────┼─────────┼───────────┤
│七  │行動電話門號客戶資料卡壹紙        │扣案物（見臺灣板橋│刑法第38條第1項第2款  │
│    │                                  │地方法院檢察署97年│                      │
│    │                                  │度偵字第16713 號卷│                      │
│    │                                  │第28頁）          │                      │
├──┼─────────────────┼─────────┼───────────┤
│八  │偽造「臺灣台北地方法院檢察署印」印│雖未扣案，但無證據│刑法第219條           │
│    │章壹顆                            │證明業已滅失      │                      │
├──┼─────────────────┼─────────┼───────────┤
│九  │偽造「檢察行政處鑑」印章壹顆      │雖未扣案，但無證據│刑法第219條           │
│    │                                  │證明業已滅失      │                      │
└──┴─────────────────┴─────────┴──────


司法院資訊處製作；財團法人民間司法改革基金會備份。
